【裁判字號】    97,上易,2866
【裁判日期】    971218
【裁判案由】    詐欺
【裁判全文】
臺灣高等法院刑事判決                97年度上易字第2866號
上  訴  人  臺灣臺北地方法院檢察署檢察官
被      告  甲○○
                      號3樓
上列上訴人因被告詐欺案件，不服臺灣臺北地方法院97年度易字
第1951號，中華民國97年10月14日第一審判決（起訴案號：臺灣
臺北地方法院檢察署97年度偵字第9571號、第10018 號），提起
上訴，本院判決如下：
    主  文
上訴駁回。
    理  由
一、本件檢察官聲請簡易處刑書意旨略以：被告甲○○預見將金
    融帳戶交付不明人士使用，將幫助他人詐欺取財之用，竟仍
    不違其本意，而基於幫助詐欺之間接故意，於民國97年3 月
    間，在不詳地點，將自己向臺北市萬華區○○○路73號誠泰
    銀行西門分行（現為臺灣新光商業銀行西門分行）申辦帳號
    ：0000-00-000000-0號帳戶之存摺、印章、金融卡及密碼，
    交付姓名、年籍不詳之成年人，嗣該不詳之成年人所屬詐欺
    集團成員基於意圖為自己不法所有之犯意聯絡，於附表所示
    時間，以附表所示之方法，向各該被害人施用詐術，致被害
    人陷於錯誤，而將款項匯入上開帳戶內；因認被告涉有刑法
    第339條第1項、第30條第1項之幫助詐欺取財罪嫌云云。
二、訊據被告堅詞否認有公訴人前揭所指犯行，辯稱：當時公司
    的老闆蔡鎮陽要用款，由其太太卓素豊及伊出面向銀行申辦
    貸款，才分別向銀行申辦帳戶，銀行貸款核撥後，伊有將款
    項領出，連同存摺、金融卡及密碼單，一併交給公司會計陳
    月圓，讓其匯款至該帳戶內按期還款，陳月圓將該帳戶資料
    紀錄好後，有將帳戶存摺及金融卡交給伊；惟本件事發後，
    銀行通知伊被列為警示帳戶，伊拿存摺及金融卡到銀行，行
    員跟伊說陳月圓交還給伊之金融卡應是卓素豊的金融卡，才
    發現陳月圓將伊與卓素豊的金融卡搞混了，伊並無任意將該
    金融卡及密碼交付與他人使用的行為等語。
三、公訴人認被告涉有上開犯行，無非係以：附表所示各被害人
    於警詢中之指訴、各該次匯款之明細、被告前揭銀行帳戶之
    開戶資料及交易明細表等，為主要論據。
四、按犯罪事實應依證據認定之，無證據不得認定其犯罪事實；
    又不能證明被告犯罪者，即應諭知無罪之判決；刑事訴訟法
    第154條第2項、第301條第1項分別定有明文。又認定不利於
    被告之事實，須依積極證據，苟積極證據不足為不利於被告
    事實之認定時，即應為有利於被告之認定，更不必有何有利
    之證據。又認定犯罪事實所憑之證據，雖不以直接證據為限
    ，間接證據亦包括在內，然而無論直接或間接證據，其為訴
    訟上之證明，須達於通常一般人均不致有所懷疑，而得確信
    其為真實之程度，始得據為有罪之認定（最高法院30年度上
    字第816 號、76年度臺上字第4986號判例意旨參照）。
五、經查：
    (一)被告於原審及本院審理時均坦承確有申辦前揭銀行帳戶，
      並有其申辦之開戶資料（見97年度偵字第10018 號卷第38
      頁）附卷可稽。而附表所示各該被害人確有遭人詐騙，以
      致依指示分別匯款至被告前揭銀行帳戶內，其後即以卡片
      提款的方式將該銀行帳戶內的款項提領等情，則據各該被
      害人於警詢中指訴明確，並有被害人匯款之明細、被告銀
      行帳戶之交易明細表等件（見97年度偵字第10018 號卷第
      7 至9 、33、34、39至47頁，97年度偵字第9571號卷第17
      至20、26至28頁）在卷足憑。
    (二)公訴人雖以被告所申辦的帳戶讓詐騙集團將款項匯入，且
      能夠供該集團提領等為由，而據以認定被告有將此帳戶的
      存摺、印章、金融卡及密碼交付與詐欺集團成員使用的幫
      助詐欺行為。然查：
      1.本件被害人遭詐騙向警提出告訴，被告在經警通知到案
        後，即提出前揭帳戶存摺原本及存摺明細資料（見97年
        度偵字第10018 號卷第52至57頁）。於原審審理時，被
        告再提出該帳戶的存摺原本及經查實係卓素豊名義之金
        融卡（附於原審卷第46頁證物袋），經原審將該原本檢
        送核發銀行結果，則認為卓素豐及被告本案之2 帳戶均
        屬於放款本息之扣繳帳戶，非屬臨櫃開戶，該帳戶之存
        摺未曾辦理掛失補發或換發交易，該存摺為真實原件，
        有臺灣新光商業銀行西門分行97年9 月5 日（97）新光
        銀西門字第157號函（附於原審卷）可按。參以卷附的
        交易明細，被害人遭詐騙後，是以ATM自動櫃員機跨行
        轉帳將款項匯入，其後即以ATM將款項提領。是以在被
        害人遭詐騙向警申告後，被告於警詢中不僅可立即提出
        該帳戶存摺原本，且該帳戶又未曾有掛失補發或換發的
        紀錄，而本件遭詐騙款項的匯入、提出，又均係透過自
        動櫃員機而與存摺提款無涉等情觀之，可見該帳戶存摺
        及印章始終都在被告保管之下。則公訴人指稱被告有將
        該帳戶存摺及印章交付與詐欺集團成員使用的行為，顯
        乏所據。
      2.被告申辦前揭銀行帳戶，是因為公司老闆蔡鎮陽要用款
        ，所以才由蔡鎮陽的太太卓素豊及被告，分別出面向銀
        行申辦貸款，卓素豊及被告才因此向貸款銀行申辦帳戶
        ，作為貸款本息扣繳之用，而在貸款撥付後，該公司會
        計陳月圓確有每月匯款到被告的帳戶內，以按期繳付貸
        款本息等情，分據證人蔡鎮陽、卓素豊及陳月圓於原審
        審理時證述明確在卷（見原審97年8 月27日審判筆錄）
        ，並有前揭臺灣新光商業銀行西門分行函可憑。依該函
        及所檢附之帳戶基本查詢資料所載，前揭為了辦理貸款
        而開立的放款本息扣繳帳戶，兩帳號的存摺及金融卡均
        係由承辦人員親自交付予開戶人，卓素豊的開戶日期為
        94 年6月10日，被告的開戶日期為94年7 月11日。而本
        件被告在經警通知到案後，除提出前揭帳戶存摺原本外
        ，並提出帳號為0000000000000 號之提款卡（97年度偵
        字第9571號卷第14頁），於原審審理時一併提出該金融
        卡原件（附於原審卷第46頁證物袋）。經原審將該原件
        檢送核發銀行結果，則認為該帳號為卓素豊辦理貸款而
        開立之放款本息扣繳帳戶，其帳戶之存摺及金融卡未曾
        辦理掛失補發或換發交易，所檢附之金融卡為真實原件
        ，有銀行前揭函可憑。是以卓素豊及被告為了辦理貸款
        才先後申辦前揭帳戶，帳戶的存摺及金融卡，又是承辦
        人員分別交付與開戶本人，惟被告卻是保有本人帳戶存
        摺、卓素豊之金融卡等原件，以公司會計陳月圓有處理
        卓素豊及被告的分期繳付貸款乙情觀之，實有可能是卓
        素豊與被告辦妥貸款後，有將該本息扣繳帳戶的存摺及
        金融卡及密碼單一併交付與公司會計陳月圓，以讓其處
        理分期繳付貸款之事，故陳月圓在辦妥後將帳戶、金融
        卡交還給被告時，才會誤將卓素豊的提款卡交給被告。
        是以被告的金融卡及密碼，既有可能是交予公司會計陳
        月圓辦理轉帳會計處理上的疏忽，以致不慎外流，自難
        以被害人的款項匯款至被告銀行帳戶內，其後以卡片提
        款的方式將款項提領，即據以推認被告必有將該金融卡
        及密碼交付與他人使用的幫助詐欺行為。況且，若被告
        真有將該帳戶提供與他人使用的幫助詐欺行為，衡情詐
        騙集團當會一併要求被告交付存摺及印章，否則該集團
        詐得款項後，卻遭他人以存摺原件的方式提領，豈非徒
        勞無功、一無所獲？本件被告卻仍保有帳戶存摺及印章
        的原件，再查，觀諸前開開戶資料顯示，被告本案帳戶
        於94年7 月11日即辦理開戶手續，然遲至96年3 月17日
        始遭使用作為詐財之轉帳帳戶，此情顯然與一般提供帳
        戶與他人供詐欺犯罪使用之情況有別。且查，既被告乃
        將密碼單與存摺、金融卡一併交予會計陳月圓，有如前
        述，上訴意旨猶指稱係被告刻意洩漏給詐欺集團份子云
        云，顯非足採。至上訴意旨另稱被告親自前去銀行領取
        存摺、金融卡及密碼單云云，即便屬實，亦與本件犯行
        之判斷無關。
      3.公訴人雖以證人蔡鎮陽於警詢中陳稱：是被告前去銀行
        一併將卓素豊的存摺及金融卡取回等語；及證人陳月圓
        於原審審理時證稱：並沒有拿過被告的存摺及金融卡等
        語；據以認定被告有將帳戶交付與他人使用的行為。然
        查，卓素豊的開戶日期為94年6 月10日，被告的開戶日
        期為94年7 月11日，且各該帳戶是由本人前來領取，俱
        如前述。是以二者辦理貸款相隔1 個月的期間，且銀行
        帳戶具有個人專屬性，銀行承辦人員當不可能任意讓非
        本人來領取。故證人蔡鎮陽就此於警詢中所述：經伊向
        銀行承辦人員詢問，當初是由伊跟甲○○二人一起去誠
        泰銀行，而伊留在車上等，由甲○○去跟銀行承辦人員
        拿取他跟伊太太的存摺及提款卡云云（見97年度偵字第
        9571號卷第43頁），此部分的記憶顯然有誤。雖證人陳
        月圓於原審審理時明確證稱沒有拿過被告的存摺及金融
        卡，然其就此部分於警詢中卻陳稱：並沒有印象等語（
        見97年度偵字第9571號卷第38頁），明顯先後不一，可
        見證人陳月圓是因為該帳戶已被訴追幫助詐欺犯罪，怕
        自己亦牽涉其中，才會於原審審理時改稱並未經手該帳
        戶。實則以證人陳月圓有經手前揭二帳戶的按月分期償
        還事務，且被告又保有自己帳戶存摺及卓素豊的金融卡
        原件，合理的解釋，應該是此二個帳戶的存摺及金融卡
        ，證人陳月圓均有經手，否則如何辦理按月的分期償還
        事務？此觀證人蔡鎮陽於原審審理時證稱：當時伊的帳
        都交給會計，伊從來沒有碰過這個存摺，伊想被告當時
        一定會交給會計等語，更足以證明。是證人蔡鎮陽前揭
        於警詢中之陳述，及證人陳月圓前揭於原審審理時之證
        述，既有如前與事實未合之處，公訴人據以認定被告有
        提供帳戶與他人使用的幫助詐欺行為，自難憑採。
六、綜上所述，公訴人所舉之事證，不足以證明被告有幫助詐欺
    之犯行。此外，復查無其他積極證據足證被告確有公訴人所
    指之幫助詐欺犯行。按上說明，原審經詳細調查及審理後，
    為被告無罪之諭知，經核並無違誤，檢察官猶執前詞提起上
    訴，指摘原審判決被告無罪有所不當，為無理由，應予駁回
    。
據上論斷，應依刑事訴訟法第368條，判決如主文。
本案經檢察官呂光華到庭執行職務。
中    華    民    國    97    年    12    月    18    日
            刑事第九庭審判長法  官  陳貽男
                            法  官  何信慶
                            法  官  周盈文
以上正本證明與原本無異。
不得上訴。
                            書記官  余姿慧
中    華    民    國    97    年    12    月    18    日


司法院資訊處製作；財團法人民間司法改革基金會備份。
